【裁判字號】    97,審重訴,489
【裁判日期】    980810
【裁判案由】    債務人異議之訴
【裁判全文】
臺灣臺北地方法院民事判決          97年度審重訴字第489號
原      告  乙○○
            甲○○
共      同
訴訟代理人  陳培豪律師
被      告  辛○○
            己○○
            庚○○
            丙○○○
共      同
訴訟代理人  劉穀榮律師
被      告  財政部國有財產局臺灣北區辦事處
法定代理人  丁○○
訴訟代理人  戊○○
上列當事人間債務人異議之訴事件，本院於中華民國98年7月27
日言詞辯論終結，判決如下：
    主  文
原告之訴駁回。
訴訟費用由原告負擔。
    事實及理由
一、原告主張：坐落臺北市○○區○○段2小段第289之4地號土
    地（土地分割前為289地號，下稱系爭土地）上建物即門牌
    號碼臺北市○○○道96號（整編前為臺北市○○街46號）之
    房屋（下稱系爭房屋），屬合法有權占有使用系爭土地之建
    物，但因年代久遠，致被告辛○○、己○○、庚○○、丙○
    ○○（下稱辛○○等4人）起訴請求原告返還無權占有土地
    時，原告無從提出確切證明文件證明原告係有權占有。又被
    告辛○○等4人於本院72年度訴字第211號請求返還無權占有
    土地事件審理時，並未完成繼承分割登記，足見當時被告辛
    ○○等4人就系爭土地係公同共有，並非分別共有，是本院
    72 年度訴字第211號確定判決依民法第821條之規定判決原
    告應拆屋還地，顯違最高法院29年上第494號判例意旨而無
    任何效力可言。再者，原告自72年5月12日前即以行使地上
    權之意思，占有使用系爭土地，迄今已逾20年，自已因時效
    完成而得以請求登記為地上權人，而原告亦於96年10月30日
    為時效取得地上權登記之申請，被告雖聲明異議，但原告亦
    依民法第772條準用同法第769條規定起訴請求確認原告就系
    爭土地之地上權登記請求權存在。準此，前開事由既發生於
    本院72年度訴字第211號確定判決之執行名義成立後，且有
    消滅或妨礙前開執行名義之效力，是爰依強制執行法第14條
    第1項規定提起本件訴訟等語。並聲明：本院95年度執字第2
    6661號拆屋還地強制執行事件就拆除坐落系爭土地上之系爭
    房屋之強制執行程序應予撤銷。
二、被告則以：本件原告前業以同一事由請求撤銷本院95年度執
    字第26661號拆屋還地強制執行事件就拆除坐落系爭土地上
    之系爭房屋之強制執行程序，是原告自不得再以同一事由更
    行起訴。又系爭土地之共有人有十餘人，為分別共有，而非
    公同共有，是本院72年度訴字第211號請求返還無權占有土
    地事件由黃火塗全部繼承人即被告辛○○等4人共同起訴，
    於法並無不合。另原告據以提起債務人異議之訴之事由，並
    非在本院72年度訴字第211號請求返還無權占有土地事件言
    詞辯論終結後所發生，自不得提起債務人異議之訴。再者，
    原告所主張之事由既在言詞辯論終結前所發生，則縱本院72
    年度訴字第211號確定判決有所不當，亦非債務人異議之訴
    所能救濟等語置辯。並聲明：原告之訴駁回。
三、兩造不爭執事項：
（一）系爭土地及系爭房屋現由原告占有，前經被告辛○○等4
      人對原告提起返還無權占有土地之訴，經本院72年度訴字
      第211號判決、臺灣高等法院72年度上字第2161號判決被
      告辛○○等4人勝訴，並經最高法院73年度台上第165號裁
      定駁回原告之上訴而確定。嗣據被告辛○○等4人聲請強
      制執行，經本院以76年度執字第3953號強制執行事件受理
      在案，嗣後並改分為95年度執字第26661號強制執行事件
      執行在案。
（二）原告曾以對系爭土地業因時效取得地上權為由，以被告辛
      ○○等4人為被告，提起債務人異議之訴，請求撤銷本院9
      5年度執字第26661號強制執行事件就拆除坐落系爭土地上
      之系爭房屋之強制執行程序，惟經本院96年度訴字第9273
      號判決敗訴確定在案。
（三）原告曾以對系爭土地業因時效取得地上權為由，起訴請求
      確認原告就系爭土地之地上權登記請求權存在，並命被告
      容忍原告辦理地上權登記，業經本院97年度訴字第3258號
      判決駁回，經原告上訴，現由臺灣高等法院審理中。
四、本件原告以其所有之系爭房屋係有權占有系爭土地，且本院
    72年度訴字第211號確定判決有違最高法院29年上第494號判
    例意旨而無任何效力，暨原告已依法起訴請求確認原告就系
    爭土地之地上權登記請求權存在為由，認有消滅或妨礙本院
    72 年度訴字第211號確定判決之執行名義之效力等情，為被
    告所否認，並以前詞置辯。是以，本院應審酌者厥為（一）
    原告提起本件訴訟有無一事不再理之情事、（二）本院72年
    度訴字第211號請求返還無權占有土地事件事實審言詞辯論
    終結後，有無消滅或妨礙債權人請求事由發生，茲分述如下
    ：
（一）按除別有規定外，確定之終局判決就經裁判之訴訟標的，
      有既判力，民事訴訟法第400條第1項定有明文。又民事訴
      訟法上所謂一事不再理之原則，乃指同一事件已有確定之
      終局判決而言。所謂同一事件，必同一當事人，就同一訴
      訟標的而為訴之同一聲明，若此之者有一不同，自不得謂
      為同一事件，最高法院90年度台抗字第221號裁定意旨可
      資參照。經查，本件原告前係以被告辛○○等4人為被告
      ，並以其就系爭土地業已時效取得地上權為由，起訴請求
      撤銷本院95年度執字第26661號拆屋還地強制執行事件就
      拆除坐落系爭土地上之系爭房屋之強制執行程序，並經本
      院以96年度訴字第9273號判決原告之訴駁回確定在案，已
      如前述。又原告於本件訴訟除以被告辛○○等4人為被告
      之外，另加列財政部國有財產局臺灣北區辦事處為被告，
      是當事人已有所不同。且原告係以其所有之系爭房屋係有
      權占有系爭土地，且本院72年度訴字第211號確定判決有
      違最高法院29年上第494號判例意旨而無任何效力，暨原
      告已依法起訴請求確認原告就系爭土地之地上權登記請求
      權存在為由，認有消滅或妨礙本院72年度訴字第211號確
      定判決之執行名義之效力，爰依強制執行法第14條第1項
      規定提起本件訴訟，是其請求權基礎固均屬強制執行法第
      14條第1項規定，但其原因事實並不相同，難謂本件為本
      院96年度訴字第9273號確定判決之既判力所及，是被告抗
      辯原告以同一事由更行起訴，而有一事不再理之情事云云
      ，洵非可採。
（二）次按執行名義成立後，如有消滅或妨礙債權人請求之事由
      發生，債務人得於強制執行程序終結前，向執行法院對債
      權人提起異議之訴。如以裁判為執行名義時，其為異議原
      因之事實發生在前訴訟言詞辯論終結後者，亦得主張之，
      強制執行法第14條第1 項著有明文。本件原告雖主張其所
      有之系爭房屋係有權占有系爭土地，且被告辛○○等4人
      係公同共有系爭土地，並非分別共有，是本院72年度訴字
      第211號確定判決依民法第821條之規定判決原告勝訴，有
      違最高法院29年上第494號判例意旨而無任何效力等節，
      惟此等事由原告於本院72年度訴字第211號請求返還無權
      占有土地事件審理時即可主張，均非屬執行名義成立或言
      詞辯論終結後，有消滅或妨礙債權人請求之事由發生，是
      原告自不得以此等事由提起債務人異議之訴。
（三）再按土地占有人因時效而取得地上權登記請求權者，向該
      管地政機關聲請為地上權登記，如經地政機關受理，受訴
      法院固應就占有人是否具備取得地上權之要件，為實體上
      之裁判，惟此之向該管地政機關為地上權登記之聲請，限
      於土地所有人對占有人提起拆屋還地訴訟前為之，蓋因時
      效而取得地上權登記請求權者，不過有此請求權而已，在
      未登記為地上權人以前，仍不得據以對抗土地所有人而認
      其非無權占有。土地所有人本於所有權主張占有人無權占
      有土地，對占有人起訴而為請求後，占有人始向地政機關
      為地上權登記之聲請，若認法院仍必須就占有人是否具備
      取得地上權之要件，為實體上之調查審認，將導致占有人
      於訴訟中利用向地政機關為地上權登記之聲請手段，阻撓
      及拖延訴訟之進行，影響土地所有人之權益，自非可取，
      最高法院88年度台聲字第203號裁定意旨闡釋甚明。查本
      件被告辛○○等4人於72年間即本於所有人地位請求原告
      拆除系爭房屋，並將占有之土地返還，且於判決確定後，
      旋於76年間以上開確定判決為執行名義聲請強制執行迄今
      ，迭已敘明。而原告遲至96年10月30日始向臺北市建成地
      政事務所申請時效取得地上權登記，顯係在土地所有權人
      請求拆屋還地之後，揆諸前揭說明，本院自無庸就其是否
      具備時效取得地上權之要件，為實體上裁判。又本件既無
      庸就原告是否具備時效取得地上權之要件，為實體上裁判
      ，且原告迄未登記為系爭土地之地上權人，自難認有消滅
      或妨礙債權人請求之事由發生。何況，民法第769條時效
      取得所有權以外之財產權者，要以「和平」繼續占有為要
      件，本件原告與被告辛○○等4人自72年間起即因原告所
      有之系爭房屋無權占有被告共有之系爭土地而涉訟，被告
      辛○○等4人並於本院72年度訴字第211號判決確定後，旋
      於76年間執該確定判決聲請對原告強制執行迄今，是原告
      自72年起即不可能和平占有系爭土地，自無由準用民法第
      769條之規定，殆無疑義。
五、綜上所述，本件原告並無消滅或妨礙債權人請求之事由發生
    。從而，原告依強制執行法第14條第1項規定請求撤銷本院
    95年度執字第26661號拆屋還地強制執行事件就拆除系爭土
    地上之系爭房屋所為之強制執行程序，洵屬無據，不應准許
    。
六、本件事證已臻明確，兩造其餘攻擊防禦方法及所提證據，於
    判決結果不生影響，爰不一一論列，併此敘明。
七、訴訟費用負擔之依據：民事訴訟法第78條。
中    華    民    國    98    年     8    月    10    日
                        民事第六庭法  官  林秀圓
以上正本係照原本作成
如對本判決上訴，須於判決送達後20日內向本院提出上訴狀
中    華    民    國    98    年    8    月     10    日
                                書記官  馮姿蓉


司法院資訊處製作；財團法人民間司法改革基金會備份。
